臺灣高等法院臺中分院刑事判決　　　　　　　　　　九十四年度醫上易字第三五號
　　上　訴　人
　　即　被　告　丙○○
　　選任辯護人　徐永城律師
右上訴人即被告因違反醫師法案件，不服臺灣苗栗地方法院九十二年度醫易字第一號
，中華民國九十三年十月十五日第一審判決（起訴案號：臺灣苗栗地方法院檢察署九
十一年度偵字第五０六號），提起上訴，本院判決如左：
      主  文
上訴駁回。
      事  實
一、丙○○僅具有傳統醫療整復師資格，並未取得合法醫師證照，原不得執行醫療業
    務，然竟自民國八十九年九月底起，在苗栗縣頭份鎮○○里○○路八號開設「新
    力氣功整體保健中心」（下稱「新力中心」），對外誇稱具有治療乳房腫瘤、子
    宮瘤、婦女病、偏頭痛、脊椎矯正（側彎）、僵直性脊椎炎等疾病之能力，而為
    人推拿整脊治療，擅自反覆執行醫療業務，為實際上從事業務之人。嗣因乙○○
    患有僵直性脊椎炎，自八十九年十二月二十日起，多次前往「新力中心」向丙○
    ○求診。迨九十年四月二十三日下午四時許，丙○○明知乙○○為僵直性脊椎炎
    之長期病患，其骨質已較一般人疏鬆、韌帶亦已鈣化，脊椎、關節有黏連、僵硬
    與變形的情形，若於頸部、背部橫加重力，極易造成頸椎跟胸椎之脫位，有癱瘓
    之可能，且依當時客觀情形又無不能注意之情事，竟疏未注意，因在旁助理高憲
    正（另由檢察官為不起訴處分）之言語刺激，擅自使用俗稱「龍馬棒」之堅硬器
    械，以較通常所使用更重之力道，對乙○○施以整脊推拿之醫療行為，致乙○○
    受有外傷性第七頸椎和第一胸椎脫位並脊椎損傷、四肢癱瘓等重傷害，迄翌日凌
    晨三時許送衛生署新竹醫院急救，始揭上情。
二、案經乙○○訴由苗栗縣警察局頭份分局報請臺灣苗栗地方法院檢察署檢察官偵查
    起訴。
      理  由
一、訊據上訴人即被告丙○○固坦承有為告訴人乙○○實施推拿，使之舒緩等行為，
    然矢口否認有何違反醫師法或過失傷害之犯行，辯稱：伊只有對告訴人人進行推
    拿，並非整脊，況「整脊」就是「推拿」，二者本屬同義。至於「推拿」依行政
    院衛生署公告，並非醫療行為，故並未違背醫師法。又本件告訴人係於九十年四
    月二十三日中午約十二時許，前往被告處推拿，約半小時後之下午一時許即離去
    ，並非起訴書所指之下午四時許；而告訴人當日離去時，狀甚愉快，並無受傷，
    係於事件發生後逾近二月，始由告訴人之妻陳幸珠來被告店中告知告訴人已受傷
    ，要求被告填寫診斷書以供請假，迄同年七月十四日又由陳幸珠率領三男二女來
    被告店裡，要求被告到新竹醫院談和解並恐嚇被告提款及開具本票，被告為求脫
    身始虛與委蛇，事後即報案請求警方處理。又告訴人為僵直性脊椎炎之晚期病患
    ，發生頸椎脫位結果，本係正常現象，而告訴人係自行開車離開，迄送醫時已半
    夜時分，距被告之推拿行為逾十餘小時，從而其癱瘓之重傷害與被告之推拿間並
    無因果關係云云。
二、有關證據能力之爭執：
  (一)有關告訴人乙○○於偵查中之指述：
    按被告以外之人於審判外之言詞或書面陳述，除法律有規定者外，不得作為證據
    ，刑事訴訟法第一百五十九條第一項定有明文。告訴人乙○○為告訴人，即為被
    告以外之人，其於偵查中所為之陳述，依法屬於審判外之陳述，既經被告之辯護
    人於原審審判中主張無證據能力，又無刑事訴訟法規定之例外得引為證據之原因
    ，本院認為辯護人之主張有理由，依法即應排除該部分之證據，且於本件審判中
    不予審酌（至於告訴人另於審理中，經公訴人以證人身分傳喚為證，並經與辯護
    人行交互詰問，該部分於審理中之證述，則不屬於上開證據排除範圍，依法仍有
    證據能力，附此敘明）。
  (二)被告聲請傳喚證人藍敏宗、姜守琪部分：
    按聲請調查證據應以書狀載明聲請調查之證據與待證事實之關係，且下列之情形
    ，屬於不必要調查之證據，法院得以裁定駁回之：「一、不能調查者。二、與待
    證事實無重要關係者。三、待證事實已臻明瞭，無調查之必要者。四、同一證據
    再行聲請者」，刑事訴訟法第一百六十三條之一第一項第一款、第一百六十三條
    之二分別定有明文。被告雖於原審以書狀指稱證人藍敏宗、姜守琪為與告訴人相
    同症狀之客戶，聲請於審理中予以傳喚，用以證明被告平日為客戶推拿之方式云
    云；惟被告既未提出右開證人藍敏宗、姜守琪二人確為被告客戶之證明，亦未說
    明被告平日推拿之方式，與本件待證事實間的關係，尤以告訴人於指訴中本已陳
    明，當日被告之推拿手法，係因高姓助理於當日偶然之言語刺激（註：高姓助理
    係指高憲正，詳如後述），其推拿之部位、力道與方式均與平日顯然不同，始發
    生癱瘓之結果，從而，被告平日之推拿方式縱經證明，仍與本件之特定行為事實
    間並無必然之對應關係，亦無從相互比較。況被告係長期在私設之「新力中心」
    為病人行推拿診療，其客戶之病歷亦係由其個人管理，非如一般醫療院有外力監
    督，其病人之人數難以估計，真偽亦難以確認，從而公訴人主張：被告如須傳喚
    相同症狀之病人為證，即應主動提供在被告處所進行診療之全部病人名單，以供
    法院隨機揀選類似病症之病人為證，始足以證明被告對相同症狀病人日常進行推
    拿之方式，而該部分提供名單之請求，雖經公訴人提出請求，被告又以保護病人
    隱私權為由予以拒絕，則如許可被告逕以片面之方式，選擇其中客戶二人以供調
    查，則該二名證人難免已經被告主動過濾挑選，證詞不免有污染之虞，從而，該
    證人之調查既不足以發現真實，即無調查之必要，以免訴訟無謂延滯等語。原審
    認為公訴人之異議有理由，且該部分之證人與待證事實間又無重要關係，並無傳
    喚之必要，乃於審理中當庭裁定駁回（參見審理筆錄），並於判決中予以說明，
    核屬有據。
三、有關被告違反醫師法之事實：
    按「醫療行為」係指以治療、矯正或預防人體疾病、傷害、殘缺為目的，所為的
    診察、診斷及治療；或基於診察、診斷結果，以治療為目的，所為的處方、用藥
    、施術或處置等行為的全部或一部之總稱，迭經醫師法之中央主管機關行政院衛
    生署公告或函釋在案（參見行政院衛生署九十年版醫師法解釋彙編）。至「未涉
    及接骨或交付內服藥品，以傳統之推拿手法，或使用民間習用之外敷膏藥、外敷
    生草藥與藥洗，對運動損傷所為之處置行為」及「未使用儀器，未交付或使用藥
    品，或未有侵入性，而以傳統習用方式，對人體疾病所為之處置行為。如藉按摩
    、指壓、刮痧、腳底按摩、收驚、神符、香灰、拔罐、氣功與內功之功術等方式
    ，對人體疾病所為之處置行為」等，皆為「不列入醫療管理之行為」，固有行政
    院衛生署八十二年十一月十九日衛署醫字第八二０七五六五六號公告影本一份附
    卷可稽，惟查：
  (一)【指壓推拿應為按摩之一種。如以治療病人為業務，且未經醫師診察指示為人施
    術者，應受醫師法第二十八條之約束】；【為人醫療筋骨或肌肉酸痛業務，屬於
    醫療業務，應具中醫師資格或領有本署所核發國術損傷接骨技術員登記證者，並
    依中醫師指示始得為之】；【以藥酒按摩或推拿疼痛部位，係以治療為目的，屬
    醫療行為，如以此為業務，應屬醫師法第二十八條所定之醫療業務行為，應以具
    中醫師資格或由國術損傷接骨技術員，依中醫師指示始得為之】，前經行政院衛
    生署以七十四年五月二十三日衛署醫字第五三三一一五號、七十九年七月九日衛
    署醫字第八八八０二二號函釋在案（參見行政院衛生署九十年版醫師法解釋彙編
    ）。
  (二)又【未取得合法醫師資格者，不得擅自執行醫療業務，為醫師法第二十八條所明
    定。至於「國術損傷接骨技術員」，係民國六十四年醫師法修正施行時，由本署
    訂定「國術損傷接骨技術員管理辦法」，將在民國五十六年以前加入國術會為會
    員者，納入登記管理，作為過渡時期之救濟措施，於當時受理登記期限截止後，
    即不再受理登記，本署當時核發之「國術損傷接骨技術員登記證」計四、三八四
    張】；【國術會會員如領有本署核發之國術損傷接骨技術員登記證者，得在中醫
    師指示下，從事國術損傷接骨整復行為】；【若有團體核發類似來函所稱「國術
    損傷整復師證書」，依上所述，並無任何效用，亦不具任何意義】，亦有行政院
    衛生署八十一年十二月三十日衛署醫字第八一八六一六七號、八十三年十月二十
    四日衛署醫字第八三０五九七八四號、八十七年二月四日衛署醫字第八六０六八
    九五五號函釋在案。
  (三)另【依醫師法規定，應以具備醫師資格者始得開設診所，未具醫師資格擅自設診
    所為人按摩指壓，係以治療疾病為目的，屬於醫師法第二十八條所定醫療業務行
    為。所附名片影本，該名片上所載整脊、專門矯正脊椎神經、四肢筋骨之業務，
    屬於醫療行為範圍，應受醫師法第二十八條之約束】，【中醫醫療院所之中醫師
    於診治病人後，認為須施行推拿者，該推拿行為仍應由中醫師為之。但經中醫師
    執行按法、揉法、擦法、抖法等推拿手法後，其後續之推拿方法，得由助理人員
    依在場執行推拿之中醫師指示為之】，行政院衛生署亦迭以八十五年八月七日衛
    署醫字第八五０四一九五０號、八十八年七月二十九日衛署醫字第八八０三七六
    七四號、八十九年五月二日衛署醫字第八九０一五三三六號等函解釋在案。
  (四)綜合上開主管機關有關醫師法規定之各次函釋，足證前揭行政院衛生署八十二年
    十一月十九日衛署醫字第八二０七五六五六號公告，雖將「未涉及接骨或交付內
    服藥品，以傳統之推拿手法對運動損傷所為之處置行為」及「未使用儀器，未交
    付或使用藥品，或未有侵入性，而以傳統習用方式，對人體疾病所為之處置行為
    。如藉按摩、指壓、刮痧、腳底按摩、收驚、神符、香灰、拔罐、氣功與內功之
    功術等方式，對人體疾病所為之處置行為」等，皆明定為「不列入醫療管理之行
    為」，然是否逾越上述公告之範圍，而應受醫師法第二十八條規定之約束，仍應
    視其行為之目的、手法、部位及是否具有侵入性等，視個案情狀而認定。換言之
    ，「傳統之推拿手法」仍應限於係「對運動損傷所為之處置」；「按摩、指壓、
    刮痧、腳底按摩、收驚、神符、香灰、拔罐、氣功與內功之功術等，對人體疾病
    所為之處置」亦須具備「未使用儀器，未交付或使用藥品，或未有侵入性，而以
    傳統習用方式」為要件。此參酌上開函釋之演進過程，如「按摩、指壓：：」等
    民間傳統之推拿手法，於七十年間本直接明定如以治療病人為業務，或以治療為
    目的，即均屬醫療行為，非具中醫師資格或領有衛生署核發之國術損傷接骨技術
    員登記證者在中醫師指示下，均不得為之，否則即以違反醫師法規定論處，嗣因
    兼顧我國傳統民俗與醫療水準之理由，於右揭八十二年之公告後，就上開之傳統
    推拿、按摩、指壓：：等，另為更精確之分類規定，即將：對運動損傷所為之「
    傳統推拿」；或「未使用儀器、藥品，無侵入性之傳統習用方式所為之按摩、指
    壓：：」不列入「醫療管理之行為」，然若逕以治療疾病為目的，或擅自開設診
    所以治療病人為業務者，該「推拿行為仍應由中醫醫療院所之中醫師或依在場執
    行推拿之中醫師指示為之」，此參酌行政院衛生署於右開八十二年之公告後，於
    八十五年間，仍以八十五年八月七日衛署醫字第八五０四一九五０號、八十八年
    七月二十九日衛署醫字第八八０三七六七四號、八十九年五月二日衛署醫字第八
    九０一五三三六號等函明文解釋可得明證。
  (五)以本件而言：
    (1)被告係於八十一年九月七日始登記為台灣省國術會團體會員，並於八十八年六
      月三日甫取得「中華民國武術損傷整復發展協會」中武傳技整字第一０三七號
      「傳統醫療整復師」證書，有被告檢具之證書二紙可稽。然被告既非屬民國五
      十六年以前加入之國術會員，即與行政院衛生署所訂「國術損傷接骨技術員管
      理辦法」之資格要件有所不合，本即無從取得「國術損傷接骨技術員登記證」
      ，故原即不得擅自從事醫療行為；而所謂「傳統醫療整復師」證書，亦係由「
      中華民國武術損傷整復發展協會」之民間團體自行製作核發，顯非行政院衛生
      署核發之「國術損傷接骨技術員登記證」，故依行政院衛生署之函釋：【並無
      任何效用，亦不具任何意義】。從而，被告不得藉上開國術會團體會員之資格
      或所謂「傳統醫療整復師」證書，擅自從事任何醫療行為甚明。
    (2)被告明知本身僅有傳統醫療整復師資格，未取得合法醫師證照，又未經醫師在
      旁指示、監督，竟自八十九年九月底起，逕即在苗栗縣頭份鎮○○里○○路八
      號開設「新力氣功整體保健中心」，又擅自印製名片，恣意對外散發，並於名
      片上以「診療」名義訂定「診療時間」；於名片背面復印製「主治：乳房腫瘤
      、子宮瘤、婦女病、偏頭痛、脊椎矯正（側彎）、僵直性脊椎炎、坐骨神經痛
      、：：各種肝病」等字樣，顯然係以治療疾病為目的，開設診療處所，並廣行
      招徠病人為業務，擅自經營並施行醫療行為。又徵之告訴人因僵直性脊椎炎，
      前往被告處求診，亦應係相信被告具有治療其病痛能力，始願意連續多次，遠
      道由新竹前去就診，其目的當然係為治療疾病。揆諸上揭函釋內容，被告行為
      顯已違反醫師法規定，亦有名片影本一紙附卷可稽（參見九十年他字第四九九
      號卷第九頁背面）。
    (3)被告於審理中固辯稱：伊只有對告訴人進行推拿，並非整脊；又稱「整脊」就
      是「推拿」，二者本屬同義云云。惟被告對告訴人所患之疾病為僵直性脊椎炎
      ，自始即知悉明確，此參見被告於偵查中，於檢察官訊問是否曾為告訴人做「
      整脊」治療時，即已供稱：「有。他之前來過好幾次，都是我一人在做。高憲
      正才來不到四個月，他不會做。：：我有用龍馬棒輕輕滾動舒緩他。梁第一次
      來的時候，我即知道他有僵直性脊椎炎」等語（參見偵字第五０六卷第一三八
      頁）綦詳。又被告前於檢察官訊問時，曾供稱：「（問：是否有僱用高憲正？
      ）有。九十年農曆年後我才僱用。（問：高憲正任何職？）他剛開始學熱敷，
      之後學半年才能幫助客人調整脊椎」。（問：在九十年四月二十三日你替乙○
      ○治療時，高憲正是否已學習調整脊椎？）沒有。（問：你在替乙○○治療時
      ，高憲正是否在場？）有。（問：他做何工作？）他做完熱敷背部後，由我「
      調整」。（問：如何調整？）用手揉。（問：龍馬棒做何用？）當天我是先用
      手輕揉，再用龍馬棒滾他的背部。龍馬棒是用塑膠滾輪做的，是用來推拿。」
      等語（參見九十一年偵字第五０六號卷第一五四頁），復有龍馬棒照片一幀附
      卷可稽（參見偵字第五０六卷第一七六頁）。依上述，被告既明知告訴人之疾
      病為脊椎部位；於名片上又自稱主治僵直性脊椎炎；而其徒手推拿，或使用龍
      馬棒為器具進行滾壓之部位，又係在告訴人之背部、頸部，則其已非一般推拿
      或民俗療法所習用之按摩、指壓：：，而係俗稱之「整脊」已明。況參酌被告
      上開答覆檢察官訊問之對話內容，顯已自認所謂「調整」，即係在調整「脊椎
      」，甚至連助理高憲正於學習半年後，亦可「幫助調整脊椎」，則被告一方面
      自承有調整告訴人脊椎，另一方面又否認係「整脊」，其顯係畏罪卸責之詞，
      不辨即明。
    (4)被告既係就告訴人進行「整脊」已堪認定，而有關「整脊」療法是否應受醫師
      法約束一節，前經檢察官針對本案專函主管機關查詢，亦經行政院衛生署函復
      ：「整脊」係對脊椎之矯治，已逾越前述所稱「不列入醫療管理」範圍，應受
      醫師法第二十八條之約束，有行政院衛生署九十二年二月十七日衛署醫字第０
      九二０００九八八五號函附卷可稽。依上開函文之文義，對「整脊」與「推拿
      」二者，顯有明確之劃分，更足證被告所辯：「整脊」就是「推拿」，二者同
      義云云，與主管機關之認定不同，被告所辯，顯為畏罪卸責之詞，洵無足採。
      又有關被告領有「傳統醫療整復師」證書，是否得以從事「整脊」行為一節，
      亦經證人葉雲城（苗栗縣衛生局代理局長）、黃秀蘭（衛生局醫政課課長）、
      郭孝義（衛生局稽查員）三人於檢察官訊問時證稱：應依目的而區分，為個案
      之認定。若以治療為目的，即有醫師法之適用；若只是舒筋活骨，消除疲勞，
      即無醫師法的適用等情，有偵訊筆錄在卷（參見偵卷第一三三頁）。益證本件
      被告丙○○之行為已違反醫師法規定無訛。
    (5)綜合上述，被告並無中醫師資格，其行為所在又非中醫醫療院所，於前開之治
      療行為時，又未在中醫師之指示或監督下為之，縱僅屬「按摩」「推拿」，亦
      因其「推拿」之目的，係在為診療僵直性脊椎炎之疾病，並非「對運動損傷所
      為之處置」；其「按摩」之部位、手法亦非傳統習用之方式，甚至使用龍馬棒
      為器械，均已逾越八十二年之公告「不列入醫療管理行為」之範圍，顯與前揭
      衛生署多次之函釋不合，而已違反醫師法之規定；況被告當日為告訴人所為之
      診療行為，依其行為之目的，並非為舒筋活骨，消除疲勞，而係以治療為目的
      ，已屬為病患進行「整脊」之醫療行為層次，業經主管機關依個案認定無訛。
      從而，被告確已違反醫師法第二十八條之規定，自應依法論科。
四、有關被告業務過失致重傷之事實：
  (一)、被告確有業務過失犯行之證明：
  1.告訴人於原審審理中，經以證人身分接受傳喚，證稱：自七十八年起即染患僵直
    性脊椎炎，曾先後前往新竹市南門醫院、國軍新竹醫院、范揚峰診所、台北榮總
    等地求診，因狀況並未改善，乃尋求另類療法，嗣經朋友介紹，始前往新力中心
    求診。自八十九年十二月二十日到九十年四月二十三日止，共經被告治療十餘次
    。九十年四月二十三日下午約三時許，告訴人係單獨一人自行開車前往，於約半
    小時之治療期間內，因被告之助理高憲正對被告說：「你作十次還不如別人作一
    次的用力」，故當天被告所施加的推拿方式與之前不同，擠壓頸部是以前從來沒
    有過的，力道亦比以前重。被告先叫伊俯臥，然後用手肘重壓伊背部，來回約五
    次，發出爆裂聲。然後再用龍馬棒重壓滾動背部脊椎，來回約五次，發出爆裂聲
    。再右側臥，由高姓助理壓住右手，並拉住告訴人左手，大力搖晃其身體。再改
    成仰臥，由高姓助理壓住雙腳，由被告用力擠壓告訴人左頸部約數次，使頸部向
    右傾斜。再用力擠壓右頸部，約數次，使頸部向左傾斜。起身後，告訴人頭部便
    有不由自主的晃動情形。迄告訴人開車回去時即非常疼痛，於啟動其家中電動鐵
    捲門時，因已無法自行倒車入庫，乃按喇叭，由告訴人之妻（即陳幸珠）出來幫
    伊倒車。到了半夜，伊覺得噁心想吐，想起身，雙腳已麻木到胸部，遂沿著床邊
    慢慢倒在地上，並感覺胸部緊縮、呼吸困難。乃呼叫大兒子打電話通知陳幸珠趕
    回，以一一九救護車送到署立新竹醫院急診室，嗣後轉入加護病房等語。於偵查
    中亦證稱：被告曾至醫院看他，當時他已在插管，不能說話，但以小白板書寫「
    我第七、第八頸椎被你扭斷，我生不如死，痛不欲生」等文字給被告看，被告當
    時曾在其病床前掉淚，說對不起，並說會負責賠償等語。
  2.證人陳幸珠（告訴人之妻）於審理中證稱：「案發當天約下午五點多，他（指告
    訴人）非常痛，我覺得不太正常，他痛到沒有辦法倒車入庫。但他說他要先休息
    一下，於是我就去弄晚餐了。他回家後，沒有再出去過，也沒有跌倒或者撞到什
    麼東西，就在房間休息。我去上大夜班，十點上班，所以人不在家。我兒子打電
    話給我，跟我說爸爸攤在地上，我就要我兒子打一一九叫救護車，我自己就馬上
    開車回家。回到家，我就看到我先生躺在床邊的地上，很惶恐說他的腳不能動。
    他的呼吸不順暢，他說胸部緊緊麻麻，我就等救護車來。這時，我就先安慰他。
    救護車來了，我就開著車跟著救護車到新竹醫院急診室去。後來，護士問我們情
    形，我們就說我們有去整脊，早上就送進加護病房」等語。又證稱：事件發生後
    ，因告訴人在住院，故伊曾去找過被告，被告當時表示願意負責，可以先領一些
    錢付醫藥費用等語。
  3.按證據直接足以證明某項事實者，謂之直接證據；而間接證據，乃指必須經由推
    斷始能證明待證事實之證據，即證明間接事實之證據，為間接證據。認定犯罪事
    實所憑之證據，並不以直接證據為限，即間接證據亦包括在內。此所以「認定犯
    罪事實所憑之證據，不以直接證據為限，即綜合各種間接證據，本於推理作用，
    為其認定犯罪事實之基礎，仍非法所不許」，最高法院二十七年滬上字第六四號
    著有判例。又證據之取捨由法院自由判斷，被害人親屬之陳述，在法律上並無不
    得採取之限制。法院本於審理所得之心證，予以採用，不得謂其無證據能力，指
  為採證違法，最高法院二十二年上字第四四五三號判例，亦本斯旨，均足資參照
    。
  4.查本件被告之犯行係於「新力中心」告訴人求診時發生，依當時之客觀環境，得
    以目擊、經驗本件犯罪行為事實之人，捨告訴人、被告外，即僅餘當時與被告共
    同對告訴人進行診療之被告助理高憲正一人。而高憲正當時既為受被告僱用擔任
    助手之人，就本件因治療而衍生之傷害，依社會觀念認知，並非毫無關連責任，
    本難以期待其供詞得臻公正公平；況依上開告訴人之指證，高憲正當日之言行舉
    措，又與被告當日之犯行顯有密切之關連性，且經告訴人以共同加害嫌疑人身分
    於偵查中予以訴追，是衡酌主、客觀情形與通常事理，高憲正本於自衛自辯之立
    場，於警詢、偵查中推諉其本人之相關言行，且基於共同之利害關係，併就被告
    曲意為迴護之詞，均屬常情，此參酌檢察官訊問其當日是否曾對被告說：「你作
    十次還不如別人作一次的用力」一節，渠立即極力撇清，且於訊及當日被告施行
    推拿之相關細節時，亦均避重就輕，表示與往日並無任何不同等語即明。嗣後高
    憲正部分，雖因告訴人於偵查中不欲多所牽連，而主動對高憲正表示不欲訴追之
    意，乃由檢察官另為不起訴處分在案，有九十二年四月五日之偵訊筆錄附卷可稽
    （參見九十一年偵字第五０六號卷第一百五十六頁）。惟高憲正雖因犯罪嫌疑不
    足為由，而經檢察官為不起訴處分，然既曾為本案件之當事人，其於警訊、偵查
    中之證詞又已失其純潔性，則當日被告為告訴人施行推拿之實際情狀如何，已無
    從就高憲正之證詞取得積極之證明，唯有參酌其他直接、間接證據，本於推理作
    用與經驗法則以求得真實，合先敘明。
  5.有關被告確有持用龍馬棒對告訴人背部滾動，並以手對告訴人背部、頸部施以重
    壓之事實，雖據被告於審理中否認，高憲正亦於警詢、偵查中附和其說；然依據
    被告於九十二年四月二十一日檢察官偵訊筆錄，確認高憲正當時確在現場，且被
    告之否認違反真實，被告確有「整脊」之行為，已如前述。至於被告另辯稱，告
    訴人當日係於中午約十二時許，前往被告處推拿，約於下午一時許即離去，並非
    起訴書所指之下午四時許；證人鍾月英亦附和其說，證稱：告訴人當日係於中午
    一時許離開，且離去時尚抬頭挺胸，狀至愉快云云。然查，告訴人原任職於「行
    政院國家科學委員會精密儀器發展研究中心」，擔任副工程司，於九十年四月二
    十三日當日，係自上午八時五分即簽到，至中午午餐休息；下午又於一時二十五
    分簽到，迄二時三十五分始簽退離開，該日共請假半日，有「行政院國家科學委
    員會精密儀器發展研究中心」函附之「出勤資料總表」一份附卷可稽（參見原審
    卷）。按告訴人既係於下午二時三十五分始離開其上班所在地點之新竹科學園區
    ，而駕車至被告設於苗栗縣頭份鎮○○路之「新力中心」，依通常之車速行程、
    距離，則告訴人指稱伊係於約下午三時多、將近四時許抵達等語，應屬可信。而
    被告及證人鍾月英供、證告訴人係於當日下午一時許離開云云，即與事實未符。
    次查，告訴人因罹患僵直性脊椎炎多年，其外在症狀已因多年之頸部無法自由轉
    動，而形成頭部左傾、駝背等顯然外觀，證人鍾月英竟形容告訴人當日係「抬頭
    挺胸」「狀甚愉快」離去云云，亦顯有誇張而悖乎事理。又告訴人前往該處診療
    約十餘次，前後幾近數月，而證人鍾月英只是被告設於頭份鎮○○路八號「新力
    中心」隔壁之美容業者，當日並未在「新力中心」現場，僅是立足於隔壁而偶然
    望見告訴人經過，業據證人鍾月英本人證述明確。似此偶然之事實與視覺經驗，
    證人竟能於事隔多日甚至經年後，仍能證述歷歷，亦不免有疑。況告訴人於九十
    年四月間前往「新力中心」診療即不只一次，而所謂告訴人離去時抬頭挺胸，狀
    至愉快云云，是否即指九十年四月二十三日那一次之情狀，證人鍾金英亦自承「
    不敢確定」云云，是證右開被告及證人所稱：告訴人當日係於下午一時許離開云
    云，均無足採，應以告訴人所供較合乎真實。
  6.被告又辯稱：告訴人之妻係於事件發生後，始來被告店中告知告訴人已受傷，要
    求被告填寫診斷書以供請假，迄同年七月十四日又由告訴人之妻率領三男二女來
    被告店裡，要求被告到新竹醫院談和解並恐嚇被告提款及開具本票，被告為求脫
    身始虛與委蛇，事後即報案請求警方處理云云。並辯稱「當時陳幸珠等六人到我
    家跟我說，若我不簽名，他要將乙○○丟在我家，聲音很大。有人打他們大哥大
    ，他們回答快簽了。他們六人均未動手：：我拿二十萬元給陳幸珠，：：不算是
    她逼我的，是因為我要解決這件事情」云云（參見偵字第五０六卷第一三九頁）
    。於警訊中供稱：「其妻說無力負擔看護費及住院費，我基於同情心，就給予二
    十四萬元。之後，陳幸珠又寫協議書，要我簽六百萬元之商業本票，我覺得與我
    無關，我就沒有簽本票」云云（參見偵字第五０六卷第三十頁）。然查：
  (1)訊之告訴人家屬陳幸珠證稱：「那時因為被告的身體狀況已經很嚴重了，又有他
    工作上要處理的問題，就是要請假什麼的，還有小孩子的問題。我當時很恐慌，
    一直在想問題要怎麼辦，想了很久。因為我一直在想要如何去蒐證，我要用什麼
    方式去跟他談。還有公司的假及小孩的事情都須先處理好，才能去找他談。迄九
    十年五月一日下午二點去新力中心，當時是由我的一個女性朋友陪我去，請他開
    立診斷證明書，是怕他不負責任，所以想要取得證據，我先生曾經在他那邊治療
    過的證據。嗣後於七月十四日係與家人同去，我們有先打電話給律師，因為那天
    是假日，所以律師說沒有辦法幫我們。那天我們告訴他後，他就自己開車就跟我
    們一起去醫院看我先生。看過我先生後，他說要提錢給我，不過要回去他店裡面
    提，我們一起回到他的診所等到八、九點。後來因為丙○○說要等他妹妹來再簽
    （本票），因為已經很晚了」等語（參見原審九十三年六月十五日審理筆錄）。
    稽諸告訴人原為一家之主，竟驟然癱瘓在床，對此家中突生之重大變故，衡情於
    一般人均難以應付，陳幸珠為其配偶，須一肩挑起家庭生計與照顧病夫、幼子之
    責任，本身又尚在電子公司上班，衡酌其生活經驗與當時之打擊與負擔，渠於事
    件發生後一週（即五月一日），先至被告處取得診斷証明書，嗣於七月十四日始
    至被告處討論善後事宜，尚屬常態，並未悖於事理。
  (2)又被告所指之陳幸珠、梁智祥、梁德祥、郭文健、卞梅琪、黃振平等六人並未構
    成恐嚇取財犯行，業據臺灣苗栗地方法院檢察署檢察官於九十二年三月四日為不
    起訴處分確定，有該署九十一年度偵字第五０六號不起訴處分書影本一份附卷可
    稽（參見偵字第五０六卷第一四四頁）。而陳幸珠為告訴人之妻、在電子公司
    上班；梁智祥為告訴人之弟，服務於交通部公路總局擔任副工程司；梁德祥
    亦為告訴人之弟，於奇美醫院擔任藥劑科佐理員；郭文健為女性，服務於行政
    院國家科學委員會精密儀器發展研究中心，為告訴人之同事；卞梅琪則為梁智
    祥之妻，在台北市稅捐處上班；黃振平為乙○○之妹夫，於菸酒公賣局成功啤
    酒廠工作，以上均據檢察官查明在卷。右開六人俱為告訴人之至親好友，且均具
    有正當職業，且陳幸珠、郭文健、卞梅琪三人尚為年近四十至五十歲之女性，況
    當日另率有告訴人乙○○之幼子梁開雲、梁浩雲二人同行，此依鍾月英之證述：
  「曾聽到被告之診療中心有人大聲爭吵，印象中有六、七人，包括一、二名幼童
    」等語即明。稽諸被害人當時因癱瘓已臥病在床，飲食起居均須他人全日照顧，
    有當時所拍攝之照片二幀在卷可查（參見偵字第五０六號卷第八頁），其處境確
    屬堪憐，於此情境下，陳幸珠等至親好友共同前往被告工作處所，欲商處善後事
    宜，亦屬人情之常，且據被告自訴當時情境，其間除聲音較大，有彼此爭論之情
    形外，並無訴諸暴力之狀況，從而檢察官逕予該六人不起訴處分，應屬允當。被
    告於審理中仍執偵查中之陳詞，據以為本件無罪之證據，經核並無足採。
  (3)末查，告訴人於偵查中曾證稱：被告曾至醫院看他，當時他已在插管，不能說話
    ，但以小白板書寫「我第七、第八頸椎被你扭斷，我生不如死，痛不欲生」等文
    字，被告當時曾在其病床前掉淚，說對不起，並說會負責賠償等語（參見偵字第
    五０六卷第一百二十一頁、第一百０四頁），經核與當時在新竹醫院擔任外籍看
    護之SUMINI於偵查中證稱：「庭上之丙○○我在新竹醫院見過。當時乙○○無法
    言語，在白板上寫字給丙○○看。丙○○有掉淚，因剛來台，聽不懂他們說什麼
    」（參見偵字第五０六卷第一０四頁）等語相符。該證人雖係告訴人所僱用，然
    衡酌其所證明者為間接證據，只是描述在場目擊之情狀，應屬可信。堪證被告於
    斯時，對告訴人確有表示悔過及賠償之意。尤以被告當日確有給付二十四萬元，
    而該筆金錢絕非箋箋之數，被告若非確有認錯負責之意，又豈有僅因基於同情而
    慨然給付之理，此參諸被告供稱：「不算是她逼我的，是因為我要解決這件事情
    」等語亦明。
  (4)綜合上述，告訴人之指訴，經核與證人陳幸珠、SUMINI證述之情節相符，復核與
    梁智祥、梁德祥、郭文健、卞梅琪、黃振平等人於警詢、偵查中所供述之情節一
    致，其中部分情節，亦據被告自認在卷，應可採信。而被告所辯部分，經核均與
    事實未符，至於證人鍾金英或其助理高憲正，不論係在偵查或審理中之供、證詞
    ，或因失其純潔性，或因悖乎情理，均難以遽採，且其證明事項，均無從為被告
    有利之證明。是被告確有業務過失傷害之犯行，的屬明確。告訴人指稱被告之所
    以否認犯行，且於起訴前，先同意賠償被害人，嗣於事後又翻悔和解之意，而對
    被害人家屬提起恐嚇取財之告訴，衡情係因被告發現賠償二十四萬元並不能根本
    解決問題，而被害人所要求之終身賠償請求顯非渠能力可以負擔所致，尚非無據
    。
  (二)、有關被告行為與癱瘓結果間有相當因果關係之證明：
  1.按刑法上之過失致人重傷罪，祇須傷害行為，與重傷結果之發生，具有因果聯絡
    之關係，即屬成立，並非以被害人因過失直接致傷為限。即刑法上之過失，其過
    失行為與結果間，在客觀上如有相當因果關係即得成立。所謂相當因果關係，係
    指依經驗法則，綜合行為當時所存在之一切事實，為客觀之事後審查，認為在一
    般情形下，有此環境、有此行為之同一條件，均可發生同一之結果者，則該條件
    即為發生結果之相當條件，行為與結果即有相當之因果關係。
  2.告訴人固罹患僵直性脊椎炎多年，然依原審函查告訴人所服務之行政院國家科學
    委員會精密儀器發展研究中心九十年四月間之出勤紀錄，足徵渠於九十年四月二
    十三日至被告「新力中心」推拿前，均有正常上、下班，尤以告訴人當日尚係自
    行驅車前往被告推拿處所，亦經被告供認在卷，堪證告訴人於前往被告處進行推
    拿前之一般健康情況，尚屬行動自如，從而告訴人之於次日凌晨三時許突然四肢
    癱瘓，顯係於一夕間突然發生之意外狀況已臻明確。而告訴人當日除至被告處，
    就其所受外傷部位，如頸椎、胸椎等處，接受被告之推拿外，其餘並無任何驟遭
    其他外力或外傷之痕跡，亦無積極證據證明其他有何意外事件發生，此參酌署立
    新竹醫院九十年四月二十四日之急診病歷亦明。是告訴人之受傷與被告之推拿行
    為間，於時間、空間上均有極為密切之關連性，應堪認定。
  3.依醫學文獻之記載，僵直性脊椎炎係屬慢性長期疾病。罹患僵直性脊椎炎之患者
    ，是脊椎、骼關節及其他如髖關節、膝關節等大關節之漸進性發炎，最後導致脊
    椎及關節的黏連、僵硬與變形。病人早期會有下背部或臀部酸痛僵硬之情形，因
    休息太久不動或運動太劇烈都會使症狀惡化，長久會造成骨質疏鬆、韌帶鈣化，
    脊椎骨駝背變形甚至僵硬，有卷附僵直性脊椎炎之文字解說可稽（參見他字第四
    九九號卷第二一一頁）。惟僵直性脊椎炎患者，除上開之疼痛與脊椎、關節的黏
    連、僵硬與變形外，與全身癱瘓並無必然之關連性，除非因外力相加造成頸椎之
    全部脫位，並不會因罹患僵直性脊椎炎即發生癱瘓之結果，亦經證人徐賢達（行
    政院衛生署桃園醫院神經外科醫師）證述綦詳（參見原審九十三年六月十五日調
    查筆錄）。
  4.又證人徐賢達證稱：「脊椎裡面就是神經，一般人的頸椎本來就滿脆弱，如果重
    壓，一般人也會受傷，而僵直性脊椎炎患者，因脊椎、關節的黏連、僵硬與變形
    ，若橫加重力自更易造成造成頸椎跟胸椎之脫位。一般都是第五節、第六節的問
    題，因為那邊是彎曲弧度最大的地方，告訴人是第七節頸椎及第一胸椎，可能因
    為他的頸椎已跟竹子一樣硬直，跟胸椎交接的地方比較脆弱。第七節頸椎及第一
    節胸椎脫位，主要症狀是胸部、四肢以下會無力麻木，橫膈神經會受影響，呼吸
    可能也會不順暢。如果是頸椎受傷還會有噁心、頭痛的現象。頸椎受傷要看嚴重
    程度，有些人會脖子痛，嚴重的話會癱瘓。長期之僵直性脊椎炎病人，若頸部大
    力搖擺，有可能會斷裂，若壓迫到脊椎神經，即有立即癱瘓之可能。如果只是輕
    微壓迫，就可能只是部分性癱瘓。脊椎脫位有半拖位、全脫位還有稍微脫位之分
    。百分之五十以內稱半脫位，超過百分之五十就是全脫位。更輕微的脫位就是一
    般移位。全脫位會馬上癱瘓，半脫位也有可能，如果併有頸椎狹窄，稍微脫位也
    有可能。如果已經有頸椎半脫位或稍微移位，在從事正常的活動，例如開車、提
    東西等動作，如果沒有固定頸部亦有可能。例如救護車的救護人員遇到頸椎受傷
    的人，如果沒有注意到病人有頸椎受傷，就直接搬動病人，有可能因為二度傷害
    而癱瘓。二度傷害通常都是外力造成的，外力並不需要很大的力道，就像搬運的
    過程也可能造成」等語。
  5.證人范揚峰（范揚峰診所骨科醫師）亦證稱：「僵直性脊椎炎的患者，因為骨頭
    比較脆弱，比較粘又疏鬆，所以比較容易受傷。長期之僵直性脊椎炎患者，對他
    的脖子大力搖擺，若構成脊椎骨的骨折，會構成癱瘓。於骨科對僵直性脊椎炎患
    者，通常係以熱敷，干擾波（電療）等方式治療及要求患者自己作擴胸及手腳運
    動，為正常療程，通常不會以龍馬棒壓迫脊椎或大力搖晃患者，因為患者之骨頭
    比較疏鬆，這樣會受傷」等語。
  6.本件經本院檢送相關病歷及核磁共振造影照片及Ｘ光，囑託行政院國軍退除役官
    兵輔導委員會臺中榮民總醫院鑑定結果，該院神經外科查復稱：若瞬間嚴重之頸
    椎神經損傷，即可能造成立即癱瘓。若僅頸椎受傷造成不穩定，而未給與適時之
    固定保護，也可能造成延遲性之二度嚴重神經損傷，造成癱瘓。該院復健科查復
    稱：僅從手術前之核磁共振造影照片及Ｘ光片，無法判定頸脊椎脫位併脊髓損傷
    ，是在哪一個時間點發生。若是推拿當時造成核磁共振造影照片所顯示情況，應
    立即疼痛且四肢麻木無力；若因推拿時頸椎受傷造成不穩定，頸部及上背部應會
    非常疼痛等語，有該院九十四年三月二十一日中榮醫企字第０九四０００一二七
    一號函在卷可按。此適與告訴人於原審證稱：治療完當時非常疼痛，開車回去因
    為非常疼痛，無法倒車入庫，故按喇叭請其妻開車入庫，終因未適時固定頸椎，
    而遭延遲性二度損傷，造成癱瘓等情相符。被告之辯護人質疑告訴人若真因被告
    之推拿行為，造成頸椎發出「爆裂聲」，則其脊椎應已斷掉或嚴重脫位，告訴人
    應會立即癱瘓，無法駕車返家。此顯然忽略告訴人遭受延遲性二度嚴重神經損傷
    之可能，且誤解告訴人所稱「頸椎發出爆裂聲」之真意，僅在描述頸椎受傷之事
    實，並未傳達脫位或損傷之程度。故其質疑被告之推拿整脊行為與告訴人之癱瘓
    間無相當因果關係，並無足採。
  7.綜合上開專家證人之證述及本院囑託鑑定之意見，本件告訴人於九十年四月二十
    三日下午四時許之治療前，雖因長期罹患僵直性脊椎炎，然尚能駕車，其行動堪
    稱健全，與常人無殊；而僵直性脊椎炎係屬慢性疾病，若非外力相加，不可能立
    即癱瘓，其所以癱瘓之原因，是來自於第七節頸椎及第一胸椎之外力受傷所造成
    ，惟當日並無其他意外事故，唯一對其頸部、背部曾施以外力者，僅有被告。是
    本件癱瘓之重傷害結果，捨被告外，並無其他可歸責之人。又告訴人雖於推拿甫
    畢，仍能開車返家，其癱瘓並非當場立即發生，然依上開專家證人鑑定意見對脊
    椎受傷之描述，告訴人之頸椎、胸椎應係於被告為整脊行為時已有部分脫位或稍
    微脫位之受傷現象，只是因尚未全部脫位，始未發生立即癱瘓之結果；但因未給
    予適時固定保護，而造成延遲性二度嚴重神經損傷，產生癱瘓。被告既以主治「
    僵直性脊椎炎」為業，對告訴人之脊椎極易受傷應有認識，則於當日進行「整脊
    」治療後，被告對告訴人既擅自使用龍馬棒之堅硬器械於告訴人之背脊，又施加
    較平日更重之力道，且較平日不同而施術於頸部等脆弱位置，即應就告訴人之脊
    椎、胸椎業已部分脫位或稍微脫位之危險有所認識；而脊椎或胸椎脫位後若未妥
    善固定，極易產生延遲性二度傷害之危險，而發生癱瘓之結果，亦應有預見之可
    能，竟全未注意，又未為相當之預防，終肇致告訴人癱瘓之重傷害結果。是此種
    癱瘓結果之發生，依經驗法則，為客觀之事後審查，在此種環境、條件下，幾可
    確定必然發生該癱瘓之結果，從而被告當日對告訴人所施以粗暴之「整脊」行為
    ，顯為發生結果之相當條件與最重要之原因，其行為與結果間顯有相當之因果關
    係。換言之，被告之業務過失行為對告訴人之重傷，既具有原因力，且若無無該
    行為，即不致發生該加重結果，自應就該傷害之加重結果負過失罪責。
  (三)、告訴人所受之傷害經核係屬重傷：
    末查，告訴人係於九十年四月二十四日凌晨二時五十分許，因外傷性第七頸椎和
    第一胸椎脫位並脊椎損傷、四肢癱瘓等重傷害，經新竹市消防局以一一九救護車
    ，自其設籍於新竹市○○街之家中，送往衛生署新竹醫院急診，並即轉入加護病
    房，同年四月二十六日、五月九日、六月十一日先後接受氣管造口、膀胱管等
    手術，迄六月十二日轉復健科後出院回家保養，至九十年九月十四日經鑑定為「
    多重障」，障礙等級為「極重度」，而取得新竹市政府核發之中華民國身心障礙
    手冊；並於全民健保「重大傷病免自行部分負擔證明卡」上，註明其重大傷病為
    「永久」。迄至本院審理中為止，告訴人仍四肢癱瘓，須長期在床，飲食起居不
    能自主，須人照顧，其肢體之機能均已至毀敗之程度等情，有新竹市消防局九十
    年八月二十三日消護字第００八一九號書函（偵字第五０六卷第一四七頁）、衛
    生署新竹醫院、范揚峰診所、新竹南門醫院、新竹空軍醫院等醫療院所之病歷表
    、診斷証明書多紙（參見九十年他字第四九九號卷第十、十七、八五至八八頁、
    九四至九九頁、一０六至一０七、一二五至一四三頁）及中華民國身心障礙手冊
    、全民健康保險證明卡各一份等附卷可稽（參見原審審理卷），核其所受應屬刑
    法第十條第四項第四款所指之重傷害無訛。
  (四)、按所謂業務，係以反覆為同種類之行為為目的之社會活動，被告既於固定場所
    執行醫療業務，且以此維生，即為從事業務之人，縱其業務過失行為僅此一次，
    對其業務過失傷害之認定，仍無所礙。本件被告有業務過失致重傷犯行，事證明
    確，堪以認定，亦應依法論科。
五、按醫師法第二十八條業於九十一年一月十六日修正公布，同年月十八日生效，修
    正後醫師法第二十八條刪除第二項「犯前項之罪因而致人傷害或死亡者，應依刑
    法加重其刑至二分之一，並負損害賠償之責」之規定，並將第一項之刑度提高為
    六個月以上五年以下有期徒刑，得併科新臺幣三十萬元以上一百五十萬元以下罰
    金，與修正前醫師法第二十八條第一項之刑度一年以上三年以下有期徒刑，得併
    科新臺幣三萬元以上十五萬元以下罰金比較結果，應以舊法即修正前醫師法第二
    十八條第一項有利於被告。次按修正前醫師法第二十八條第二項規定：犯前項之
    罪，因而致人傷害者，應依刑法加重其刑至二分之一，係指未取得合法醫師資格
    之行為人，擅自執行醫療業務之基本犯罪；而同條第二項，係若因而致受其醫療
    之人發生原所不預期，但得預見之傷害加重結果犯，僅其應受處罰之刑，應依刑
    法相關條文加重其刑二分之一，並未變更其刑法第二百八十四條第二項之業務過
    失傷害罪名，其判決主文罪刑之宣告，亦應依醫師法第二十八條第一項、第二項
    之規定予以記載；法條則應引用醫師法第二十八條第二項及刑法相關條文，方符
    罪刑法定之本旨（最高法院六十五年第七次刑事庭庭推總會議決議、同院六十六
    年第八次刑庭庭推總會會議決議、同院七十二年第二次刑事庭會議決議）。核被
    告所為，係犯修正前醫師法第二十八條第二項、第一項前段之未取得合法醫師資
    格，擅自執行醫療業務致人受重傷罪及刑法第二百八十四條第二項後段之業務過
    失致人受重傷罪。右開二罪係以一違法醫療之行為而同時觸犯，為想像競合，應
    依刑法第五十五條規定，從一重依違反修正前醫師法第二十八條第二項、第一項
    前段之加重結果犯論處。觸犯上開刑法罪責部分，並依醫師法第二十八條第二項
    規定，加重其刑。原審法院因認被告罪證明確，適用修正前醫師法第二十八條第
    二項、第一項前段，刑法第十一條前段、第二條第一項但書、第二百八十四條第
    二項後段、第五十五條、罰金罰鍰提高標準條例第一條前段規定，爰審酌被告本
    身亦略有殘疾，除習得推拿、按摩技藝外，別無他長，其係因一時受他人之言語
    刺激，思慮欠週，而犯重典，惟本件告訴人確因被告之行為受有癱瘓之重傷，其
    所受之損害甚鉅，痛苦尤深，被告於犯罪後始終未坦承過失，又未能與告訴人達
    成和解，致告訴人所受之終身損害迄今未獲彌補等一切情狀，量處被告有期徒刑
    一年六月，以示懲儆。並以龍馬棒一支，雖未據扣案，然為被告所有，且為平日
    供其從事醫療行為之器械，又為被告本件業務過失傷害之器具，既不能證明已經
    滅失，仍應依醫師法第二十八條第一項規定，宣告沒收之。其認事用法均無違誤
    ，量刑亦屬妥適，應予維持。被告上訴意旨否認犯行，仍執陳詞指摘原判決不當
    ，並無理由，應予駁回。
據上論斷，應依刑事訴訟法第三百六十八條，判決如主文。
本案經檢察官甲○○到庭執行職務。
中      華      民      國    九十四    年      四      月    二十八    日
                                    臺灣高等法院臺中分院刑事第六庭
                                          審判長法  官  李  文  雄
                                                法  官  陳  嘉  雄
                                                法  官  邱  顯  祥
右正本證明與原本無異。
不得上訴。
                                                書記官  陳  桂  芬
中      華      民      國      九十四   年      四       月   二十八   日
                                                                        Ｒ
